Inventaris van het archief van mr. Paulus Buys, 1572-1587
Nationaal Archief, Den Haag
Paulus Buys
Landsadvocaat Buys
1572-1587
3535
0.30 meter; 79 inventarisnummers.
Nationaal Archief, Den Haag
landsadvocaat van Holland en West-Friesland
Buys, mr. Paulus 1531-1594
Het archief van Paulus Buys (1531-1594) is grotendeels gevormd tussen 1572 en 1587 tijdens Buys' ambtsperioden als Landsadvocaat van Holland en West-Friesland en als afgevaardigde van de Staten van Holland ter Staten-Generaal. De oudste stukken dateren uit 1314-1425. Bij de indeling van het archief zijn de beide functies van Buys als leidraad genomen. Documenten die samenhangen met zijn aanstelling als Landsadvocaat zijn onderverdeeld in stukken betreffende het gewest Holland (algemeen; bijzonder: instructies voor de stadhouders en voor de gecommitteerden ter Staten-Generaal, financiën, militaire zaken, rechtspraak); stukken betreffende binnenlandse aangelegenheden en stukken betreffende buitenlandse aangelegenheden (Zuidelijke Nederlanden en andere landen). Buys' taak als afgevaardigde heeft stukken opgeleverd die de binnenlandse aangelegenheden van de geünieerde provincies betreffen (algemeen; bijzonder: instructie, financiën, militaire zaken) en stukken die de buitenlandse aangelegenheden van de geünieerde provincies betreffen.
Archiefvorming
Geschiedenis van de archiefvormer
Het zij mij vergund de gebruiker van deze inventaris, die in beperkte oplage zal worden verspreid, te attenderen op het voorlopig karakter ervan. Wat nu in deze inventaris bijeen is gebracht, zijn voor het merendeel de stukken van de landsadvocaat mr. Paulus Buys uit het archief van de Staten van Holland (inv. nr. 2581). Het is te verwachten, dat bij de inventarisatie van het archief van de Staten van Holland en West- Friesland en hun Gecommitteerde Raden in het Zuiderkwartier (1572 - 1795) nog meer stukken naar voren komen, die een plaats behoren te hebben in het archief van de landsadvocaat Paulus Buys, en andersom stukken, die nu in deze inventaris zijn ondergebracht, alsnog geplaatst zullen worden in het archief van de Staten. Om deze redenen heeft deze inventaris een voorlopig karakter.
De inventarisatie van de archieven van de landsadvocaten en raadpensionarissen maken deel uit van het inventarisatieproject "Staten van Holland", waarmee op de IIIe Afdeling in 1974 een begin is gemaakt. In dit kader zullen in de komende jaren eerst de archieven van de landsadvocaten en raadpensionarissen worden bewerkt en eerder gepubliceerde inventarissen, onder meer van het archief van Anthonie Heinsius, worden herzien. Nadien zal met de definitieve inventarisatie van het archief van de Staten van Holland over de periode 1572 tot 1795 begonnen kunnen worden. Tezamen genomen, is dit een meerjarenproject. Intussen willen wij de onderzoeker niet verstoken laten van de inmiddels verkregen onderzoeks- en inventarisatieresultaten. Om die reden wordt de voorlopige inventaris van het archief van de landsadvocaat mr. Paulus Buys van de hand van de heer H.J.P.G. Kaajan thans uitgebracht.
H.M. Brokken
Hoewel mr. Paulus Buys en prins Willem van Oranje als de belangrijkste grondleggers van het fundament van de Republiek moeten worden gezien, is eerstgenoemde nooit echt bekend geworden. Dit is des te opvallender, wanneer men bedenkt, dat hij als landsadvocaat altijd een werkzaam aandeel had bij de totstandkoming van de verschillende binnen- en buitenlandse verdragen. Hiervoor wordt wel aangevoerd, dat hij door Oranje is overschaduwd,
W. van Everdingen, Het leven van mr. Paulus Buys, advocaat van den lande van Holland, Leiden 1895, p.XI; verder aangehaald als: W. van Everdingen. G.W. Vreede, Inleiding tot eene geschiedenis der Nederlandsche diplomatie, Utrecht 1858, dl II, p. 86-87; verder aangehaald als: G.W. Vreede.
of wel omdat hij niet zo'n spectaculaire dood is gestorven als zijn opvolger Oldenbarnevelt.
A. de Fouw jr., Onbekende Raadpensionarissen, 's-Gravenhage l946, p. 8. Dit werk zal bij de verdere bespreking buiten beschouwing worden gelaten, daar het een samenvatting is van het werk van Van Everdingen.
Omtrent de ouders van Buys bestaat enige onzekerheid. Zo noemt van der Aa
A.J. van der Aa, Biografisch woordenboek, Haarlem 1855, dl II, p. 477 zie ook: "de Navorscher", 14e jrg. 1864, p. 311.
Thonis Buys, heer van Capelle en Zevenhoven, raad te Amersfoort en N.N. van Stoutenburg als vader en moeder, terwijl elders de namen van Aart Buys en Odilia Pouwels van der Eem als ouders worden vermeld.
W. van Everdingen, p.1-2. H.P. Fölting, De landsadvocaten en raadpensionarissen der Staten van Holland en West-Friesland, 1480-1795, een genealogische benadering, in het jaarboek van het Centraal Bureau voor Genealogie, 's-Gravenhage 1973, dl 27, p. 331. P.C. Molhuysen, P.J. Blok, Nieuw Nederlandsch Biografisch Woordenboek, Leiden, 1911, dl I, p. 519.
Na in Frankrijk vanaf 1551 tot 1556 de studie in de rechtswetenschappen te hebben gevolgd, liet Buys zich in 1556 als advocaat bij het Hof van Holland inschrijven. Hij verwierf zich hier een goede naam, maar gaf uiteindelijk de voorkeur aan een loopbaan, waarbij hij meer ervaring in de praktijk kon opdoen. Hiertoe kreeg hij in 1561 de gelegenheid, toen Cornelis van Veen, pensionaris van Leiden, weigerde om zijn ambt te continueren tegen de jaarwedde, die hen op dat moment werd uitgekeerd. Daar hij hierin bleef volharden, besloot het stadsbestuur naar een opvolger uit te kijken, waarbij hun keus viel op Buys. Volgens de instructie, die hem hierbij werd gegeven, werden de volgende eisen aan de pensionaris gesteld.
W. van Everdingen, p. 3-5.
Hij is rechtsgeleerd raadsman van de stadsregering in colleges binnen of buiten de stad
Hij moet de vergaderingen van de Burgemeesteren, de Vroedschap en het Gerecht bijwonen
Hij is de woordvoerder voor de stad. (ook in de Staten, hoewel hij in de praktijk, verhinderd door drukke werkzaamheden, vaak werd vervangen door mr. Jacob de Milde).
J.J. Orlers, Beschrijving der stad Leiden, Leiden 16412, p.670-671.
In 1566 werd Buys voor het eerst in de landspolitiek betrokken, toen hij samen met mr. Jacob van den Eynde, de landsadvocaat van de Staten van Holland, werd afgevaardigd naar Brussel om het gevoelen van de gewesten Brabant en Vlaanderen te polsen over een gezantschap naar Filips II naar aanleiding van de onrust, waarin het land na de Beeldenstorm verkeerde.
W. van Everdingen, p. 7.
Alvorens het zover was, werd het smeekschrift der Edelen aangeboden aan de landvoogdes Margaretha van Parma om daarmede hun misnoegen tegen het bestuur kenbaar te maken. Toen zij het verzoek om de plakkaten af te schaffen niet inwilligde, terwijl de toezegging van een moderatie daarvan al gauw niet meer werd nageleefd en een definitieve uitspraak van de kant van Filips II uitbleef, deed dit de calvinisten op 10 augustus 1566 ertoe overgaan een eerste beeldenstorm te "organiseren".
P.J. Blok, Geschiedenis van het Nederlandsche volk, Leiden 19243 herz. druk, p. 79; verder aangehaald als: P.J. Blok. R. Fruin, Geschiedenis der staatsinstellingen in Nederland tot den val der Republiek, bewerkt door H.T. Colenbrander, 's-Gravenhage 19222 herz. druk, p. 155; verder aangehaald als R. Fruin-H.T. Colenbrander. I.H. Gosses, Handboek tot de staatkundige geschiedenis van Nederland, bewerkt door N. Japikse en R. Post, 's-Gravenhage 19473 herz. druk, verder aangehaald als: I.H. Gosses-N. Japikse. J.C.H. de Pater, De Tachtigjarige oorlog, Amsterdam 1936, dl III in de reeks: Geschiedenis der Nederlanden, p. 189; verder aangehaald als: J.C.H. de Pater. J.J. Woltjer, Inleiding, opgenomen in de catalogus, uitgegeven bij de tentoonstelling, "Opstand en onafhankelijkheid", Den Haag 1972, p. 13-15 verder aangehaald als: J.J. Woltjer, Inleiding.
Hoewel deze verklaring de meest gangbare is voor het verzet in deze tijd, dient hiernaast niet uit het oog verloren te worden, dat juist de sociale spanningen, met name in de textielbranche, ook een aanleiding tot verzet vormden. Tenslotte heerste er bovendien nog grote verdeeldheid binnen de regeringskringen in Vlaanderen en Brabant, hetgeen verklaart waarom de beeldenstormen juist in deze gewesten begonnen.
J.J. Woltjer, Inleiding p. 14.
Ten aanzien van de partijverdelingen zij het volgende opgemerkt. Er was een calvinistische partij, waarbinnen een militante groepering van de Watergeuzen opereerde, en een behoudende rooms-katholieke partij, waarvan de groepering van Granvelle een extreme groepering vormde. Hiertussen bevond zich de massa, die zich niet zo zeer door een geloofsovertuiging liet drijven, als wel door politieke en sociale motieven. Dit was nog altijd de meerderheid. Haar voorkeur wisselde gemakkelijk. Na 1580 was haar rol uitgespeeld.
J.J. Woltjer,Inleiding p. 9-10. J.J. Woltjer, Het beeld vergruisd? in het tijdschrift "Holland", Bloemendaal 1972, 4e jrg., p. 131-142.
Ten gevolge van het verzet stuurde Filips II in de persoon van don Alvarez de Toledo, hertog van Alva, een nieuwe landvoogd, om orde op zaken te stellen en eenheid en absolutisme in te voeren. Oranje wachtte zijn komst niet af, maar vluchtte in 1567 naar de Dillenburg. Hierdoor hadden Holland en Zeeland geen stadhouder meer.
P.J. Blok, p. 48-50. R. Fruin-H.T. Colenbrander, p. 155-156. I.H. Gosses-N. Japikse, p. 346-347. J.C.H. de Pater, p. 144-148. J.J. Woltjer, Inleiding, p. 16-19.
Buys zou volgens Blok,na de val van Haarlem dermate ontmoedigd zijn, dat zijn politieke betrouwbaarheid in deze tijd in twijfel moet worden getrokken.
P.J. Blok, Willem 1, Amsterdam 1920, dl II, p. 27.
In 1568 werd er een groot offensief ondernomen vanuit het buitenland, georganiseerd door de gebroeders van Oranje, om de edelen weer in hun oude positie te herstellen en de bevolking van de Spaanse onderdrukking te verlossen. Gebrek aan medewerking van de kant der steden en een slechte financiële positie deden de invallen van Lodewijk van Nassau in het noorden en Willem van Oranje in het zuiden op een fiasco uitlopen.
R. Fruin, De overwinning bij Heiligerlee in 1568 in: Verspreide Geschriften, 's-Gravenhage 1900, p. 81-98.
Daar Ferdinand Alvarez de Toledo, hertog van Alva, Van den Eynde in 1568 te Vilvoorde had gevangen genomen, nam Buys in die tijd voor hem waar. Officieel kwam de pensionaris van Dordrecht hier het eerst voor in aanmerking, daar dit de belangrijkste plaats van Holland was. In die functie verscheen Buys namens Holland op de door Alva in november bijeengeroepen vergadering van de Algemene Staten te Brussel om te bespreken hoe men de 10e en 20e penning zou gaan vorderen. De heffing van deze penning was bedoeld om de koning voortaan te ontslaan van de onderhandelingen, die hij moest voeren met de Staten-Generaal om aan gelden te komen. Een grove berekening had duidelijk gemaakt, dat de Nederlanden hun eigen bestuur op deze wijze zouden kunnen bekostigen, terwijl zij de gelden, die zouden overblijven, naar Spanje moesten oversturen. Tenslotte moest Alva er in berusten, dat deze maatregel voorlopig voor twee jaar werd afgekocht.
P.J. Blok, Geschiedenis eener Hollandsche stad, dl III, p. 75; verder aangehaald als: P.J. Blok, Geschiedenis. H.A. Enno van Gelder, De reactie op de beeldenstorm, 1567-1572, in Algemene Geschiedenis der Nederlanden, Utrecht 1952, dl 5, p.23-24. R. Fruin-H.T. Colenbrander, p. 157-158. I.H. Gosses - N. Japikse, p. 359-360. J.J. Woltjer, Inleiding, p. 19.
De uitkomst hiervan was dermate belangrijk dat Buys volgens verschillende bronnen direct is doorgereisd naar Arnstadt om met Oranje de verder te ondernemen stappen te bespreken. Hij zou prins Willem van Oranje, wiens vertrouwen in de Nederlanders door de mislukte veldtochten was geschokt, hebben gewezen op het gunstige klimaat om een nieuw offensief te beginnen.
P. Bor, Historie der Nederlandsche oorlogen, Amsterdam 1680, dl V, fol. 269. P.J. Blok, Geschiedenis, p. 141. W. van Everdingen, p. 9. R. Fruin, Prins Willem I in het jaar 1570 in: Verzamelde Geschriften, 's-Gravenhage 1900, dl II, p. 128-131. G.W. Vreede, p. 85.
Rogier is daarentegen van mening dat een tocht van ongeveer 1500 kilometer (Antwerpen-Arnstadt-Leiden), afgelegd in ten hoogste 48 uur midden in de winter onmogelijk reëel geacht kan worden. Te meer, daar er behalve Buys zelf geen enkele andere bron is, die dit vermeld.
H.A. Enno van Gelder, De Strijd in Holland en Zeeland in: Algemene Geschiedenis der Nederlanden, Utrecht-Antwerpen 19744, dl V, p. 32; verder aangehaald als: H.A. Enno van Gelder, De Strijd. L.J. Rogier, Paulus Buys en Leicester, inaugurele rede, Nijmegen- Utrecht 1948, p. 5; verder aangehaald als: L.J. Rogier.
Zoals hierboven reeds werd vermeld hadden de Staten van Holland geen opvolger voor Van den Eynde. Don Frederik de Toledo, de zoon van de landvoogd, beval weliswaar mr. Dirk van Nijenburg aan, maar de Staten van Holland gingen hier niet op in en besloten voorlopig alleen onder bijzondere omstandigheden een landsadvocaat aan te wijzen.
W. van Everdingen, p. 13-14.
In 1570 beijverde Alva zich om de in 1559 ingevoerde nieuwe kerkelijke indeling doorgang te doen vinden om hiermede de gewesten meer te centraliseren. Deze maatregel was destijds genomen om de bisdommen te onttrekken aan de macht van de Franse en Duitse aartsbisdommen, waar zij voordien onder ressorteerden.
R. Fruin-H.T. Colenbrander, p. 30-31.
Op 22 april 1570 werden Buys, mr. Claas Kamerling en Adriaan van Zwieten tot geheim commissaris van Oranje benoemd om hem in zijn ballingschap op de hoogte te houden van de ontwikkelingen op staatkundig terrein.
W. van Everdingen, p. 11. P.J. Blok, Geschiedenis, p. 41. P.J. Blok, Geschiedenis, p. 79-80.
Buys legde deze functie echter al weer gauw neer daar hij anders geen invloed kon uitoefenen in de Staten van Holland.
In 1572 werd door koningin Elisabeth toegang geweigerd aan Guillaume van Lumey, graaf van der Marck, zodat hij gedwongen werd met zijn Watergeuzen, die enerzijds bestonden uit calvinisten, anderzijds uit avonturiers, elders een haven binnen te lopen.
P. Bor, Amsterdam 1679, dl 1, fol. 362. J.J. Woltjer, Inleiding, p. 21.
In april 1572 begon Lodewijk van Nassau, ondersteund door de Hugenoten een aanval op de zuidelijke Nederlanden. Hierdoor werd Alva gedwongen troepen aan het noorden te onttrekken om zijn positie in het zuiden te kunnen handhaven.
P.J. Blok, p. 69, p. 74-75. J. Craeybeckx, De Tiende Penning in Vlaanderen en Brabant, Gent 1946, (onuitgegeven licentiaatsverhandeling), p. 245, 248. H.A. Enno van Gelder, "De Nederlandse adel", in: Van Beeldenstorm tot Pacificatie, p. 156; verder aangehaald als: De Nederlandse adel. J.C.H. de Pater, p. 177-178.
Toen Lumey met zijn vloot voor Den Briel verscheen, beschikte Alva over te weinig manschappen om een wezenlijk verzet te bieden. Maximiliaan van Hennin, heer van Bossu, die door Margaretha van Parma als plaatsvervanger van Oranje was aangewezen, was de steden, die de een na de ander in opstand kwamen, niet meer de baas. Alleen de steden Amsterdam, Woerden en Schoonhoven bleven in Spaanse handen. Hoewel de opstand in Holland en Zeeland het hevigst was, nam zij ook in de andere gewesten hand over hand toe. Opvallend hierbij is dat het weer dezelfde edelen waren als in 1566 die de leiding hadden bij het verzet. Over het algemeen was de magistratuur Spaans gezind en moest zij met geweld worden verdreven om een bestuurswijziging te kunnen doorvoeren.
P.J. Blok, p. 77-79. H.A. Enno van Gelder, De Nederlandse adel, p. 151-168; uitvoerig relaas van alle gewesten.
De opstand wordt ten onrechte nog al te vaak aangemerkt als een verzet tegen Filips II, terwijl hij in de eerste plaats gericht was tegen Alva. Daar Oranje nog steeds in ballingschap leefde was Lumey, de luitenant-gouverneur van Oranje de man, die overal de leiding had. Hij voerde echter een naar Oranje's oordeel te onverzoenlijk beleid. Dit bleek onder andere uit diens eigenzinnige veroordeling van een aantal geestelijken uit Gorinchem.
R. Fruin, De Gorcumse martelaren in Verzamelde Geschriften,'s-Gravenhage 1900, dl II, p. 311-316. J.C.H. de Pater, p. 182. J.J. Woltjer, Inleiding, p. 23.
Toen Bossu als stadhouder in opdracht van Alva nog een laatste wanhopige poging deed om voor juli een vergadering bijeen te roepen in Den Haag kreeg hij geen enkele reactie. De steden hadden echter wel behoefte aan een bijeenkomst, maar dan uitgaand van "het nieuwe regiem". Dientengevolge werden de ridderschap, de vier grote steden en de acht kleine steden tezamen met Marnix, heer van St. Aldegonde, als plaatsvervanger van de prins, beschreven door de stad Dordrecht. Blok tekent hierbij als bijzonderheid aan, dat Dordrecht deze bijeenkomst niet "door haren pensionaris of als oudste stad, doch eenvoudig als lid der Staten" bijeenriep.
Holland, Zeeland en Utrecht besloten Oranje, die in 1567 zijn ontslag had ingediend als stadhouder, maar dit nooit had gekregen, opnieuw te erkennen
Bij afwezigheid van de koning zou Oranje het hoofd zijn van het "gemeyn verbondt", dat men met de andere gewesten wilde sluiten
Katholieken en Calvinisten zouden in Holland en Zeeland op verzoek van Marnix van St. Aldegonde beiden hun geloof naast elkaar mogen belijden; (voorbeeld van het soepeler beleid, dat Oranje nastreefde in tegenstelling tot Lumey).
Zij besloten f 150.000 bijeen te brengen om het Oranje mogelijk te maken troepen te werven.
R.C. Bakhuizen van den Brink, Eerste vergadering der Staten van Holland, 19 juli 1572, in Het Nederlandsche Rijksarchief, 's-Gravenhage 1857, dl 1, p. 17; verder aangehaald als: R.C. Bakhuizen van den Brink. P. Bor, Amsterdam, 1679, dl 1, fol. 385. W. van Everdingen, p. 14-15. I.H. Gosses-N. Japikse, p. 367. R. Fruin-H.T. Colenbrander, p. 160. J.C.H. de Pater, p. 183-187.
Op 11 juni 1571 was don Juan Luis de la Cerda, hertog van Medina-Celi, op veelvuldig verzoek van Alva reeds als diens opvolger te Sluis aangekomen. De tijd was echter niet zo geschikt voor een machtsovername, terwijl Medina-Celi te zachtaardig was om onder dergelijke omstandigheden landvoogd te zijn.
P.J. Blok, p. 81. H.A. Enno van Gelder, "De Strijd". p. 63. Alva werd tenslotte buiten zijn medeweten en die van Medina-Celi, die nooit in functie is geweest, opgevolgd door don Luis de Requesens.
Terwijl don Frederik, de zoon van Alva, vanuit Mechelen een straftocht begon tegen het noorden, bestrafte Alva de zuidelijke gewesten.
Ook het aanvankelijk succes van Lodewijk van Nassau liep door de Bartholomeusnacht (23 op 24 augustus), een moordpartij onder de Hugenoten, waarbij werd besloten de protestantse godsdienst niet meer toe te staan, uit op een fiasco. Bergen etc. moesten reeds spoedig door Lodewijk van Nassau worden opgegeven.
J.C.H. de Pater, p. 189.
Dit verlies in het zuiden was echter een stimulans te meer voor het noorden zich te verzetten. De prins kwam in oktober 1572 naar Enkhuizen om het beleid zelf meer te kunnen centraliseren. Lumey werd bevelhebber van het Zuiderkwartier, terwijl Diederik van Sonoy het Noorderkwartier kreeg toegewezen.
P.J. Blok, p. 81.
Eind 1572 deden geruchten de ronde, dat de prins met Filips II vredesonderhandelingen wilde beginnen. Hiernaast is bekend, dat Oranje voor de Bartholomeusnacht zelfs plannen heeft gehad om Holland en Zeeland te verenigen met Engeland in een Protestantse Liga. Walsingham de Engelse gezant te Parijs, had hierover veelvuldig contact met Oranje. Er was bovendien besloten ook een gedeelte van de Nederlanden aan Frankrijk te geven. Na de Bartholomeusnacht was de verwezenlijking hiervan niet meer mogelijk. Een gezantschap van Holland naar Engeland in oktober 1572 baatte wegens de weifelende houding van Elisabeth al evenmin. Toch moet hierin reeds de aanzet gezien worden van het Engelse protectoraat, zoals dat enkele jaren later onder Leicester doorgang zou vinden.
J.A. van Dorsten, "Alternatieven" in het tijdschrift "Holland", 1972, 4e jrg., p. 143-147.
Buys koos als pensionaris ook openlijk partij voor de prins door tijdens het beleg van Leiden zelf de inundatie te leiden (3 oktober 1574) en door zijn hulp bij het herstel van de bestuurscolleges, die geheel ontwricht waren.
Korte tijd hierna werd hij aangezocht voor het bekleden van het ambt van landsadvocaat. Een juiste datum, waarop hij deze functie aanvaardde, is niet te geven, daar de resoluties van de Staten van Holland en West-Friesland pas in 1574 voor het eerst melding maken van een beloning voor een periode van omstreeks twee jaar. Het zou te ver voeren de reconstructies, die Van Everdingen aan de hand van archiefbronnen deed hier in zijn geheel weer te geven.
W. van Everdingen, p. 17-20; zie verder: R.C. Bakhuizen van den Brink, p. 11. H.P. Fölting, p. 329, 332, noot 6. H.A. Enno van Gelder, De Strijd, p. 40. A. Kluit, Historie der Hollandsche Staatsregering tot aan het jaar 1795, Amsterdam 1803, dl III, p. 425; verder aangehaald als: A. Kluit.
Deze toont hierbij aan dat Buys tot december 1573 nog als pensionaris in dienst van de stad Leiden was en het begin van zijn loopbaan als landsadvocaat omstreeks januari 1574 gezocht moet worden.
Alvorens zijn activiteiten als landsadvocaat te bespreken kwam het wenselijk voor eerst nader in te gaan op de instructie(s), die Buys tijdens zijn ambtsperiode kreeg. Hierbij deed zich namelijk de merkwaardigheid voor, dat hij bij zijn benoeming in tegenstelling tot zijn voorgangers geen nieuwe instructie kreeg. Deze werd hem volgens sommigen zowel in 1578 als in 1581 verleend,
P. Bor, 1680, dl II, p. 21. W. van Everdingen, p. 79-89, de instructies van mr. Jacob van den Eynde (1560) en die van mr. Paulus Buys (1578 en 1581) worden hierin met elkaar vergeleken.
terwijl Meilink aantoont dat er velerlei gronden zijn om de instructie van 1578 te wantrouwen. Bor, aan welke geschiedschrijver alle anderen hun opvatting hebben ontleend heeft, aldus Meilink, vermoedelijk een concept van een instructie gezien. Deze vertoont vele afwijkingen met die van 1560 en moet wel sterk gewijzigd zijn, als zij werkelijk het uitgangspunt vormde voor die van 1581.
P.A. Meilink, Een landsadvocaatinstructie in 1578?, in Nederlandsch Archieven Blad, Groningen 1920-1922, 29e jrg. p. 330-332.
Voor een uitgebreide studie over de ontwikkeling van de landsadvocaat/raadpensionaris instructies is de publicatie van Greve onmisbaar.
H.E. Greve, Het ambt en de instructies van de raadpensionaris in: Bijdragen voor Vaderlandsche Geschiedenis en Oudheidkunde, vierde reeks, 's-Gravenhage 1902, dl II, p. 367-390; verder aangehaald als: H.E. Greve.
Daar de taak van de landsadvocaat tot omstreeks 1585 nog tweeledig was, is het noodzakelijk om bij bestudering van de taken, die een landsadvocaat moest uitvoeren, ook stil te staan bij de wijze van vergaderen in de Statenvergaderingen. Kort samengevat hield hij zich met de volgende zaken bezig.
Hij fungeerde als bemiddelaar tussen de edelen en hun landsheer. Dit secretarisambt werd echter te belastend voor de landsadvocaat en werd in 1572 losgekoppeld
Op deze vergaderingen verscheen de landsadvocaat behalve als landsadvocaat ook als vertegenwoordiger der edelen. Dit gebeurde vanaf 1532 officieus, terwijl het in 1560 officieel werd toegestaan. Hij was de voorzitter van alle edelen
H.E. Greve, p. 369.
Bij het vergaderen werd er een onderscheid gemaakt tussen gewone- en bijzondere vergaderingen. Tijdens Filips de Schone (1482-1506) vergaderde men over het algemeen in gewone vergaderingen. Vanaf 1540 vond de vorm van de bijzondere vergaderingen voorkeur. Na 1572 koos men slechts voor bijzondere vergaderingen om kort daarna het onderscheid geheel af te schaffen. Deze uiteenzetting werd overgenomen daar zij het tweeledige karakter van het ambt van de landsadvocaat verklaart
De landsadvocaat schreef de vergaderingen van de Staten uit namens de landsheer. Bij diens afwezigheid presideerde hij zelf de vergadering (dienaar der Staten).
Hij was secretaris van de steden, later der Statenvergadering (dienaar der Statenvergadering).
W. van Everdingen, p. 85. H.E. Greve, p. 374, p. 377-378.